臺灣高等法院刑事判決　　　　　　　　99年度上易字第
  2671號上　訴　人
即　被　告　施○○
選任辯護人　嚴心吟律師
　　　　　　林永頌律師
上列上訴人因妨害風化案件，不服臺灣臺北地方法院99年度易字
第1471號，中華民國99年10月27日第一審判決（起訴案號：臺灣
臺北地方法院檢察署99年度偵字第9448號），提起上訴，本院判
決如下：
    主  文
原判決撤銷。
施○○無罪。
    理  由                                                                
一、公訴意旨略以：被告施○○於民國99年3月21日凌晨0時10分
    許，在臺北市○○路○段136號前之騎樓，見告訴人田○○及
    陳○○迎面走來，竟意圖供人觀覽，在不特定人得共見共聞
    之公共場所，將其褲子拉鍊拉開，裸露並以手摸生殖器而為
    公然猥褻之行為，田○○見狀怒罵並上前追逐，施○○先逃
    入附近巷弄再趁隙駕駛車牌號碼4282-VJ號自用小客貨車離
    開現場，經在停車現場守候之田○○當場記下該車牌號碼，
    始循線查悉上情，因認被告涉有刑法第234條第1項之妨害風
    化罪嫌。
二、按犯罪事實應依證據認定之，無證據不得認定犯罪事實；又
    不能證明被告犯罪者，應諭知無罪之判決，刑事訴訟法第15
    4條第2項、第301條第1項分別定有明文。次按刑事訴訟法上
    所謂認定犯罪事實之證據，係指足以認定被告確有犯罪行為
    之證據而言；告訴人之告訴，係以使被告受刑事訴追為目的
    ，故其陳述是否與事實相符，仍應調查其他證據以資審認，
    最高法院29年上字第3105號判例、52年台上字第1300判例參
    照。而認定不利於被告之事實，須依積極證據，茍積極證據
    不足為不利於被告事實之認定，即應為有利於被告之認定，
    更不必有何有利之證據。且刑事訴訟上證明之資料，無論其
    為直接或間接證據，均須達於通常一般之人均不致有所懷疑
    ，而得確信其為真實之程度，始得據為有罪之認定，若其關
    於被告是否犯罪之證明未能達此程度，而有合理懷疑之存在
    ，致使無從形成有罪之確信，根據「罪證有疑，利於被告」
    之證據法則，即不得遽為不利被告之認定，最高法院76年台
    上字第4986號判例參考。復我國現行法制雖尚無類似「證人
    指證（認）程序法」，然被害人或目擊證人對於犯罪嫌疑人
    之指認，於證據法上本屬直接證據，具有極高度之證據價值
    。然犯罪嫌疑人有受正當法定程序保障之權利，對於犯罪嫌
    疑人之指認，自不得有不符合正當法定程序之情況發生。目
    前司法警察（官）調查犯罪所為之指認，係依內政部警政署
    所發布之「警察機關實施指認犯罪嫌疑人程序要領」（於民
    國90年8月20日發布，92年8月12日修正列於「警察偵查犯罪
    規範」第92條），規定如需實施被害人、檢舉人或目擊證人
    指認犯罪嫌疑人，應依下列要領為之：「一、指認前應由指
    認人先陳述嫌疑人特徵。二、指認前不得有任何可能暗示、
    誘導之安排出現。三、指認前必須告訴指認人，犯罪嫌疑人
    並不一定存在於被指認人之中。四、實施指認，應於偵訊室
    或適當處所為之。五、應為非一對一之成列指認（選擇式指
    認）。六、被指認之人在外形上不得有重大差異。七、實施
    指認應拍攝被指認人照片，並製作紀錄存證（紀錄表格式如
    附件<略>）。八、實施照片指認，不得以單一相片提供指認
    ，並避免提供老舊照片指認。」又法務部於93年6月23日修
    正發布之「檢察機關辦理刑事訴訟案件應行注意事項」，其
    第99 點亦有指認犯罪嫌疑人方式之相同規定，資為偵查中
    為指認之準據，俾使指認之程序正當化，袪除指認過程可能
    發生之誤導情事，提高案發之初所為指認之正確性，避免發
    生指認錯誤，造成錯判冤獄。上揭指認規則，係參酌先進法
    治國家實務運作之規範，旨在導正長期以來調（偵）查實務
    有關犯罪嫌疑人之指認程序草率，應認屬於保障犯罪嫌疑人
    之正當程序，具有補充法律規定不足之效果；且為內政部警
    政署及法務部依其行政監督權之行使所發布之命令，作為所
    屬機關人員於執行指認犯罪嫌疑人職務之依據，自有其拘束
    下級機關及屬官之效力，應認屬於具有法拘束力之法定正當
    程序，最高法院96年度台上字第404號判決要旨參照。
三、公訴人認被告施○○涉有上開妨害風化罪嫌，無非係以被告
    之自白，及證人田○○、陳○○之證述等資為其主要論據。
    訊據被告固坦承其所有之車牌號碼4282-VJ號自用小客貨車
    ，於案發當時確實停放於臺北市○○路○段之頂呱呱速食店
    （門牌號碼為臺北市○○路○段146號，下稱頂呱呱）前之公
    車站牌前等情，惟堅決否認有何妨害風化犯行，辯稱：伊駕
    車至該地，係欲將伊所有之機車搬運至現居地，而在途中先
    至頂呱呱買東西，因頂呱呱已打烊，伊遂步行至吉野家，惟
    未購買任何東西，後來伊至八德路3段155巷內之7-11便利商
    店買東西，但是發現伊身上沒帶錢，就回到前開車輛停放處
    駕車欲搬運機車後返回現居地，伊沒有對證人田○○、陳麗
    如為裸露生殖器之行為等語。
四、經查：
  (一)證人田○○、陳○○於99年3月21日凌晨0點10分許，在台北
    市○○路○段136號時，遇到一名男子掏出生殖器，一邊走一
    邊做出以左手來回抽動生殖器之猥褻動作，迎面而來，田騏
    瑛發現後，對該男子大叫變態，隨即追逐該男子並報警等情
    ，業據證人陳○○於偵查中及證人田○○於審判中證述明確
    （偵查卷第31、32頁、原審卷第68至71、本院卷第168至170
    頁），並有臺北市政府警察局100年5月10日北市警勤字第10
    032245700號函檢送之報案紀錄附卷可憑（本院卷第195、19
    6頁）。是上開證人指述渠等於前揭時地遭一名男子公然猥
    褻之之事實，顯非子虛，固堪採信。
  (二)有關證人田○○追躡犯罪嫌疑人之經過，業據其於警詢、原
    審及本院審理時分別供證如下：
  1.於警詢時指稱：嫌疑犯繞寧安街1巷從八德路3段155巷出來
    ，躲在八德路3段155巷與八德路轉角處遠望著我們，當時我
    坐在鬍鬚張門口椅子上，對方可能發現我們在等警察，他行
    駛在公車站牌前的自家廂型車，我就追隨著他到車子旁並記
    下車子其嫌疑人樣貌，之後嫌疑人就逃逸等語（偵查卷第9
    頁）。
  2.於原審時供證：我就開始追他（指嫌疑犯），他跑到對街的
    吉野家巷口，從摩斯漢堡那邊開始跑，我追到鬍鬚張那邊，
    他就不見了，我當下猜測他應該會回到附近，所以我就坐在
    附近的鬍鬚張前面的椅子上等他出現，後來他就從另一邊的
    巷子口出來，我看到他之後，就跟著他走，他就上車，我就
    站在他車子的擋風玻璃前面，把他的車子號碼及他的臉記住
    。（你在警局的時候曾經說嫌疑人有遶寧安街1巷，從八德
    路出來，你如何知道是從寧安街1巷？）因為當時警察有去
    調閱監視錄影器，有看到他走進去便利商店，然後又走出來
    ，我看到就是他從吉野家巷口進去，從另一個手錶行巷口出
    來，至於他從吉野家進去到從另一個巷口出來，這中間他在
    巷子裡面如何繞我不知道，是後來警察去調閱監視錄影器，
    有看到被告在裡面繞的過程等語（原審卷第68頁反面、第70
    頁）。
  3.於本院供證：我當時的記憶是嫌疑人繞寧安街1巷、從八德
    路3段155巷出來，而且當時警察有調閱監視錄影，就叫我去
    看。我不記得是看到錄影帶畫面或是翻拍的畫面了等語（本
    院卷第169、170頁）。
  4.由上述證言可知，證人田○○對於追逐犯罪嫌疑人至鬍鬚張
    餐廳前之陳述固屬一致，惟就有無目睹犯罪嫌疑人於逃入寧
    安街後如何經由該街1巷後自八德路3段155巷逃出之情節，
    則前後供證不一，且現場未如證人所述有監視系統可供調閱
    乙情，有臺北市政府警察局松山分局中崙派出所轄內案件查
    訪暨調閱監視錄影帶紀錄表在卷可憑（偵查卷第20頁）。復
    據臺北市政府警察局松山分局100年5月13日函覆本院謂：「
    寧安街1巷及八德路3段155巷附近並無監視器可拍攝到案發
    地點（八德路3段136號前）」等語（本院卷第198頁），是
    並無證人田○○所述之監視錄影畫面可資佐證其始終追躡犯
    罪嫌疑人之過程為真。
  (三)又本案案發時間為凌晨零時10分許，業如上述，而依證人田
    ○○於原審所陳：伊於騎樓內看到被告（犯罪嫌疑人）裸露
    生殖器時，騎樓內之光線昏暗，騎樓內之店家都沒有營業，
    伊與被告差距3步遠的地方，伊就正面看到被告裸露下體，
    當時伊等正在吹泡泡，那時泡泡遮住被告的下體，泡泡拿下
    來的時候，剛好看到被告裸露下體，被告跟伊擦身而過的時
    候，伊就閃開，當下伊有愣住，伊回過頭說「變態，你不要
    跑」後就開始追被告，被告跑到鬍鬚張那邊就不見了等語（
    原審卷第68頁反面、第69頁），及證人陳○○經原審及本院
    傳訊時具狀稱：當時天色昏暗，其根本沒看清楚等語（原審
    卷第42頁、本院卷241頁），是於上開深夜、昏暗不明之騎
    樓內，證人田○○、陳○○雖知對面有人走來，然當時其等
    係在吹泡泡戲耍之注意力未集中情狀下，欲辨認來人的長相
    ，已非易事，迨其等與來人擦身而過之際，始見異狀，當下
    驚恐莫名，能否清楚記著對方形貌，亦容非無疑。雖證人田
    ○○於案發之初向警報案，在尚未以照片指認被告前，即供
    稱：嫌疑人身高約180公分，青壯年約30歲左右，體重約80
    公斤，所著衣服為黑白條紋、牛仔藍色直筒長褲，頭髮平頭
    短髮，皮膚黑色，車號4282-VJ號、福斯牌、深藍色等語（
    偵查卷第9頁），並於原審審理中當庭指認被告即係公然猥
    褻之行為人並結證稱：伊後來看到上那台4282-VJ號廂型車
    上的人與伊在騎樓所看到裸露下體的人是同一人，又伊在製
    作警詢筆錄時，警方提示嫌疑犯照片時，並未表示照片中之
    人即為車牌號碼4282 -VJ號自用小客貨車之車主，而僅詢問
    伊是否認識照片中之人，伊當場表示就是當時那個人，因為
    太好認了，他（即指被告）的長相及他的一切伊都已經深烙
    在腦海裡等語（原審卷第70頁正反面），惟以證人田○○於
    原審證稱：伊當時所看到的被告身高比伊高（伊身高16 8公
    分）等語（原審卷第68頁正反面），可知證人當時對犯罪嫌
    疑人之第一印象僅為身高較其為高。且依證人田○○於原審
    證稱：伊當時就坐在附近的鬍鬚張滷肉飯前面的椅子上等被
    告出現，被告就從另一邊的巷子口出來，伊看到被告之後，
    就跟著被告走，被告就上車，伊就站在被告車子的擋風玻璃
    前面，把被告的車子號碼及被告的臉記住，被告的車子是方
    形深藍色箱型車，伊於警局說嫌疑人身高180公分，年約30
    歲左右，體重約80公斤等語（原審卷第68至70頁），然以證
    人田○○在驚魂甫定之後，追躡未在原地佇足之犯罪嫌疑人
    ，卻在追至鬍鬚張餐廳前逸失蹤跡，業如前述。是其於深夜
    時刻，兩旁店家均已打烊並無照明設備輔助之下，自後追逐
    犯罪嫌疑人，應僅能約略辨認對方身後之體型，而無法看清
    對方正面之長相，洵屬正常。故證人在追丟犯罪嫌疑人之情
    況下，忽見身高相似之被告（身高179公分）從另一巷子走
    出，即認定被告係犯罪嫌疑人，遂續尾隨被告，因而將當時
    所見被告之形貌及所駕車輛之車號、廠牌及顏色告知到場之
    警員，自難以其指認為真實無誤。證人嗣於原審及本院中雖
    一再供證被告乃公然猥褻之人，然其所為關於追躡犯罪嫌疑
    人之陳述及指認顯存有上述疵瑕，已難遽採為認定被告犯罪
    之證據。
  (四)另證人陳○○雖於警訊時指認被告之相片為案發現場對田○
    ○裸露下體之人，及於偵查中當庭指認其看到的就是在庭上
    之被告等語（偵查卷第14、32頁），然觀其警詢筆錄所載（
    偵查卷第13、14頁），證人當時除陳述犯罪嫌疑人係一名男
    子外，餘對於該人之年齡、五官、長相及身高、體型等外觀
    特徵並無隻字片語之描述，而承辦之警員並未要求證人再進
    一步描述有關該犯罪嫌疑人之外觀特徵，即旋提供被告之照
    片予證人辨認，進行單一指認，而此不僅與前開指認犯罪嫌
    疑人程序要領有違，且極容易誤導證人為不實之指認，業如
    上述。是證人雖於偵查中為明確之指認，然因其前受到上述
    誘導式指認之影響，已難憑信。況證人陳○○經原審及本院
    傳訊時，先後具狀稱：其只是剛好路過，對此事不了解，而
    且事發當日其精神不濟，天色昏暗，其根本沒看清楚等語，
    及來電覆稱：其有近視，而且當時那裡很暗，根本什麼也沒
    有看清楚，所以根本沒有辦法作證看到什麼等語（原審卷第
    42  、47頁，本院卷241、242頁），亦與其於偵查中明確指
    認被告有違，故其所為指認顯有上述疵累可指，自難採為認
    定被告犯罪之證據。
  (五)至被告雖自白其所有之車牌號碼4282-VJ號自用小客貨車，
    於案發當時確實停放於臺北市○○路○段之頂呱呱速食店（
    門牌號碼為臺北市○○路○段146號，下稱頂呱呱）前之公車
    站牌前等情，惟觀其自述行進方向不僅與證人田○○所指犯
    罪嫌疑人之逃逸路線（逃入寧安街1巷後自八德路3段155巷
    逃出）相歧。且被告若係上開證人田○○所指公然猥褻之人
    ，其於躲藏於巷口時，發現田○○仍於附近等待警察，因當
    時已經凌晨時分人煙稀少，依常情，其貿然跑至停放於八德
    路3段之前開小客貨車，必會引起田○○之注意，而使田○
    ○輕易記下車牌號而循線查獲被告，被告應會再次躲回巷弄
    內，待田○○離去後始返回車上，而不會在明知目擊者仍在
    現場之情況下，猶至八德路上開車。是以被告雖駕駛上開車
    輛出現於案發地點附近，然尚乏積極證據足認被告即係公然
    猥褻之人。
五、綜上所述，依本件全部證據資料，足認被告之所辯，應屬可
    採。此外，本院復查無其他積極之證據，足資認定被告確有
    公訴意旨所指公然猥褻犯行，自屬不能證明被告犯罪。原判
    決未就全案事證詳為審酌，遽行對被告論科，自非允洽，被
    告提起上訴，否認犯罪（指摘原判決不當），為有理由，應
    由本院將原判決撤銷，另為被告無罪之諭知。
據上論斷，應依刑事訴訟法第369條第1項前段、第364條、第301
條第1項，判決如主文。
本案經檢察官李金定到庭執行職務。
中    華    民    國   100    年    7     月    14    日
                  刑事第二十一庭審判長法  官  周政達
                                      法  官  趙文 
                                      法  官  楊力進
以上正本證明與原本無異。
不得上訴。
中    華    民    國   100    年    7     月    14    日